【裁判字號】    95,上更(一),51
【裁判日期】    951025
【裁判案由】    貪污治罪條例等
【裁判全文】
臺灣高等法院刑事判決                95年度上更(一)字第51號
上  訴  人  臺灣臺北地方法院檢察署檢察官
上  訴  人
即  被  告  甲○○
選任辯護人  邱創舜律師
上列上訴人因被告貪污治罪條例等案件，不服臺灣臺北地方法院
92年度訴字第1925號，中華民國93年6月8日第一審判決（起訴案
號：臺灣臺北地方法院檢察署91年度偵緝字第1444號），提起上
訴，判決後，經最高法院發回更審，本院判決如下：
    主  文
原判決關於甲○○部分撤銷。
甲○○依據法令從事公務之人員，對於職務上之行為，收受賄賂
，處有期徒刑參年陸月，褫奪公權參年，所得財物新臺幣貳萬元
，應予追繳沒收，如全部或一部無法追繳時，以其財產抵償之。
又連續行使公務員職務上登載不實之文書，足以生損害於公眾，
處有期徒刑壹年貳月。應執行有期徒刑肆年貳月，褫奪公權參年
，所得財物新臺幣貳萬元，應予追繳沒收，如全部或一部無法追
繳時，以其財產抵償之。
    事  實
一、甲○○於民國八十九年九月十一日起至九十年六月五日止在
    臺北市政府工務局建築管理處（下簡稱建管處）擔任違建查
    報隊工程員之工作，負責臺北市萬華區違建查報業務，為依
    據法令從事公務之人員。
二、緣沈書賢在坐落臺北市○○區○○段一小段地號三五二號及
    三五○號土地上門牌號碼為臺北市○○區○○路一五○號有
    違章建築，該違章建築為八十三年十二月三十一日以前之既
    存違建，範圍長約三十公尺，寬約四點五公尺，為二層樓（
    二樓部分為閣樓，因閣樓部分樓地板面積超過建築面積三分
    之一以上，視為另一樓層）建築物。沈書賢於八十八年四月
    十九日至同年月二十八日之間某日，為修建上開業已老舊破
    損之違章建築，將既存違建各層樓地板即屋頂全部拆除，僅
    保留與鄰房共同壁，而未依相關規定擅自以鋼骨搭建並加高
    至六點五公尺，經臺北市政府工務局（下稱工務局）於八十
    八年四月二十八日以北市工建字第八八三三七六六○○號函
    查報，而於同年月二十九日拆除完畢，因沈書賢於八十九年
    二、三月間業已委託高聯財代為處理上開違章建築之申請程
    序及修建工程，而原違章建築尚存留共同壁，高聯財遂代沈
    書賢於八十九年六月二十一日第一次向工務局申請准予修復
    上開違章建築，經承辦人員黃霖賢於內簽中表示：「因本案
    當事人於八十九年六月三十日檢送舊有照片、土地所有權狀
    、門牌證明等資料陳情，經現場勘查其現場仍留有兩側既存
    磚造壁體及後方鐵捲門（如後照片），係屬既存違建無誤，
    其範圍長約三十公尺，寬約四點五公尺、高約三公尺，尚符
    合本市『違建查報作業原則』四、（二十八）規定，既存違
    建申請修繕之情形，本案擬函請陳情人依規定且非永久性材
    料修繕，是否允當？請核示」，並簽擬書函稿經層核以該局
    八十九年七月十二日北市工建字第八九三一七五○三○○號
    函准予修繕，說明欄記載略以：「有關本市○○區○○路一
    五○號一樓之違建，因未依修繕規定擅自以鋼骨造搭建並加
    高，前經本局八十八年四月二十八日北市工建字第八八三三
    七六六○○號函查報，並於八十八年四月二十九日拆除結案
    ，案經臺端來函陳情並檢附相關資料及舊有照片，建請本局
    建管處准予恢復乙層建物，經查核臺端檢送之資料，請臺端
    依本市『違建查報作業原則』（如附件）之規定，於原範圍
    內以磚造、鐵架、鐵皮等非永久性材質（不得使用鋼筋混凝
    土等構造）作一層式修建。」沈書賢於接獲上函後竟違反規
    定委由他人以Ｈ型鋼骨修建，經檢舉而由工務局再次於八十
    九年八月十七日以北市工建字第八九三二一一五八○○號函
    要求沈書賢自行拆除Ｈ型鋼全部構造，沈書賢於自行拆除後
    ，復委高聯財於八十九年九月十九日第二次向工務局提出申
    請准予修復上開違章建築，並隨申請書附圖說一份，圖說上
    標明將以Ｃ型鋼樑柱烤漆板頂棚、鐵皮外牆內砌Ｂ＼二磚、
    電動鐵捲門修繕搭蓋簷高四點三公尺、脊高五點五公尺之違
    章建築，經時任萬華區違建查報隊工程員之承辦人員甲○○
    簽文經層核以該局八十九年九月二十六日北市工建字第八九
    三二四七九八○○號函覆表示：「有關本市○○區○○路一
    五○號一樓違建，雖經本局以八十九年七月十二日北市工建
    字第八九三一七五○三○○號函報備修繕在案，頃臺端申請
    搭建簷高四點三公尺，脊高五點五公尺一層式棚架修建，業
    已違反『臺北市政府當前取締違建措施』第二條第四之(四)款
    規定，歉難同意，並請依前述措施規定辦理修繕，如再次逾
    修繕（含修建）之規定，將依法查報並移送法辦。」，經工
    務局屢次查報拆除。
三、惟因沈書賢仍欲儘速修復上開被拆除之違章建築，高聯財即
    向沈書賢表示伊有辦法但須公關費新臺幣（下同）八萬元，
    二人為期修建上開被拆除之違章建築而不遭查報拆除，竟共
    同基於對依據法令從事於公務之人職務上之行為交付賄賂之
    犯意聯絡，由沈書賢（雖未經起訴，惟業已於九十二年三月
    二十日死亡）在不知情友人王瑞庭之陪同下，於八十九年九
    月至十一月間某日，在位於臺北市○○路某處之新東南餐廳
    ，交付八萬元與高聯財，並囑高聯財代為奔走活動，希望在
    農曆春節過年前完成建築。高聯財隨即於八十九年十一月十
    五日第三次代沈書賢向工務局提出修建違章建築之申請，而
    對於欲修建脊高五公尺以上違章建築請求隱而未提（申請資
    料未有不合法之申請記載），並於提出申請後十一月底至十
    二月上旬間之某日，與承辦人員甲○○相約在臺北市○○街
    某處補提相關申請資料，高聯財即將沈書賢交付款項中之二
    萬元置放在補提申請資料袋內，連同相關申請資料在高聯財
    之車上一同交付予甲○○，希望甲○○在合法情形下儘速核
    准其申請案以利於農曆春節過年前完成建築，高聯財並將其
    餘六萬元侵占入己（高聯財所涉行賄、侵占罪部分，業經原
    審判決處有期徒刑肆月，褫奪公權壹年確定）。甲○○收受
    高聯財交付之二萬元賄賂後，允為迅速核准，乃基於職務上
    之職掌，隨即簽文經層核於八十九年十二月十六日簽文以北
    市工建字第八九三五三八七四○○號函覆沈書賢：「有關本
    市○○區○○路一五○號違建案，因違反修繕規定，業經臺
    端於八十八年五月六日自行拆除結案，頃申請復建乙節，仍
    請依本局八十九年七月十二日北市工建字第八九三一七五○
    三○○號書函函示內容辦理，且應按原規模修繕（含修建）
    ，不得再加層、加高、擴大建築面積、增加樓地板面積，否
    則將現查現拆查報拆除並移送法辦。」以利沈書賢達成於農
    曆春節過年前完成建築之目的。
四、沈書賢接到上開函覆後，即著手修建，迄至九十年年初（即
    農曆春節過年前），修建完成簷高約三點三公尺、脊高約五
    點七公尺、長約三十公尺、寬約四公尺之違章建築，並於新
    修建違章建築前方以鐵皮、鐵架搭蓋超過既存違章建築範圍
    長約三公尺、寬約四公尺之棚架。嗣經民眾於九十年一月二
    十日（按農曆十二月廿六日）及同年二月六日（按農曆正月
    十四日），先後向工務局就上開違章建築提出檢舉。甲○○
    至現場勘查現場後，明知上開違章建築前方擴大面積長約三
    公尺、寬約四公尺之新修建違章建築棚架，且由沈書賢提供
    之既存違章建築照片十張，明知既存違章建築因閣樓部分樓
    地板面積超過建築面積三分之一以上而屬二層樓建築，依據
    臺北市違建查報作業原則第二十八之二款之規定：「原有二
    樓以上老舊房屋，其各層樓地板及屋頂全部拆除，僅保留與
    鄰房共同壁，因已逾修繕（含修繕）之規定，其二樓以上部
    分查報拆除，一樓部分得以非永久性材料（鋼筋混凝土構造
    除外），於原範圍內以一層式修建。」而一層式修建依據違
    建查報作業原則第四款之規定：「前述二、三款修繕（含修
    建）行為，因情況特殊致面積擴大在三平方公尺以內，或層
    高增加後其簷高三公尺以下（脊高三點五公尺以下）者，比
    照前二款拍照列管，暫免查報。」亦應僅限於簷高三公尺、
    脊高三點五公尺之高度，且沈書賢所新修建違章建築簷高已
    達三點三公尺、脊高已達五點七公尺，甲○○因之前收受高
    聯財交付之賄賂二萬元恐因拆除沈書賢之違建而遭沈書賢檢
    舉，竟未將上開違章建築增高部分依法查報，而另行起意，
    明知依據相關卷宗資料內顯示黃霖賢前函（八十九年七月十
    二日北市工建字第八九三一七五○三○○號函）僅准許沈書
    賢修建高約三公尺、長約三十公尺、寬約四公尺之違章建築
    ，而自己所簽前函亦為「應按原規模修繕（含修建），不得
    再加層、加高、擴大建築面積、增加樓地板面積」。而沈書
    賢此時所修建之新違章建築前方，業已超出既存違章建築範
    圍搭蓋長約三公尺、寬約四公尺之棚架，且新違章建築之高
    度業已超過黃霖賢所發前函及其於八十九年十二月十六日所
    發函（北市工建字第八九三五三八七四○○號函）內所指之
    修繕高度三公尺，竟基於行使登載不實公文書之概括犯意，
    於：
  九十年二月十二日，於職務上所掌管之公文書簽文，簽擬北
    市工建字第九○四二三六九八○○號書函稿說明欄中登載：
    「四、現違建所有人業依說明二、三所述之函（即黃霖賢於
    八十九年七月十二日所發北市工建字第八九三一七五○三○
    ○號函及甲○○所簽於八十九年十二月十九日所發北市工建
    字第八九三五三八七四○○號函）於原規模下作壹層修建（
    將違建所有人所檢附之舊有照片至現場比對，修繕後之違建
    並無加高、加層、擴大面積），尚符規定。」之不實記載（
    如附件一），並利用不知情之上級公務人員核示，正式（九
    十年二月十六日）發文函復檢舉人，足以生損害於工務局對
    於違章建築管理之正確性。
  九十年四月十六日，於職務上所掌管之公文書簽文，簽擬北
    市工建字第九○四二九○○六○○號書函稿說明欄中登載：
    「二、…作壹層式修建，因現地確係以鐵皮、鐵架作壹層式
    修建，…」「三、(二)…依航測圖及違建所有人所附照片顯示
    ，本違建並無上述情事。(三)……作壹層式修建，並無不當。
    (四)…經查本案違建內部並無夾層之設置。」之不實記載（如
    附件二），並利用不知情之上級公務人員核示，正式（九十
    年四月廿四日）發文函復檢舉人，足以生損害於工務局對於
    違章建築管理之正確性。
五、嗣經民眾鍥而不捨於九十年四月下旬再次就上開違章建築提
    出檢舉。嗣因九十年八月間接任萬華區查報業務之劉純妤發
    現沈書賢新修建違章建築超過高度而依據違建查報作業原則
    之規定，於九十年十月予以查報擬以拆除。經沈書賢就上開
    行政處分提出訴願，經臺北市政府訴願委員會以工務局未於
    行政處分中詳以說明理由仍有相關疑義未釐清而將原處分撤
    銷，工務局於收受上開撤銷訴願之決定後，即於九十一年五
    月九日以北市工建字第九一五一八七五一○○號函依據違建
    查報作業原則第四款及第二十八之二款之規定說明：「原範
    圍係指原面積範圍（即長約三十公尺、寬約四公尺），一層
    式定義為簷高三公尺以下（脊高三點五公尺以下）」而要求
    沈書賢自行將屋頂部分降低，沈書賢方於九十一年六月二十
    八日依規定自行將脊高降低為三點五公尺。
六、案經法務部調查局臺北市調查處報請臺灣臺北地方法院檢察
    署檢察官偵查起訴。
    理  由
壹、程序部分
一、證人即原審共同被告高聯財之未經具結之偵訊筆錄（屬於證
    人性質之部分）；證人王瑞庭、沈書賢於偵查中依法應具結
    而未經具結所為之陳述，均不得作為證據。
    按「證人、鑑定人依法應具結而未具結者，其證言或鑑定意
    見，不得作為證據」，刑事訴訟法第一百五十八條之三定有
    明文。而同法第一百五十九條之一第二項雖規定，被告以外
    之人於偵查中向檢察官所為之陳述，除顯有不可信之情況者
    外，得為證據。惟該被告以外之人（含共同被告、共犯、被
    害人、證人等），於偵查中向檢察官所為之陳述，性質上仍
    屬傳聞證據（即審判外之陳述），然因檢察官依法有訊問被
    告、證人及鑑定人之權，證人、鑑定人且須「具結」，而檢
    察官向被告以外之人所取得之陳述，原則上均能遵守法律規
    定，不致違法取供，其可信性極高，為兼顧理論與實務，因
    而規定除顯有不可信之情況者外，得為證據（參考刑事訴訟
    法第一百五十九條之一立法理由）。但被告以外之人於偵查
    中向檢察官所為之陳述，仍應依法具結，始有證據能力。最
    高法院九十四年度台上字第一六四四號判決採同一見解。本
    件被告甲○○與高聯財經檢察官共同提起公訴，被告甲○○
    與高聯財成為共同被告之關係，原審共同被告高聯財就被告
    甲○○之案件，即具證人之適格，當應依人證之調查程序為
    之。檢察官於九十一年十月十七日、同年十一月四日訊問高
    聯財，均係以被告之身分予以訊問，有各該訊問筆錄在卷可
    佐（見偵緝字第一四四四號卷第八至十頁、十八至二十一頁
    ）。關於共同被告高聯財之未經具結之偵訊筆錄，對其他共
    同被告之案件而言，性質上均屬於證人，檢察官未依法令其
    具結，此等不利於其他共同被告之陳述，依法不得作為證據
    ；另證人王瑞庭、沈書賢於九十一年八月二十八日、同年十
    一月四日偵查中向檢察官所為之陳述，均係就待證事實有重
    要關係之親身知覺、體驗事實所為之陳述，即居於證人之地
    位，依上開增訂公布之規定，自應依同法第一百八十六條第
    一項規定命其具結，使告訴人及證人知悉其有據實陳述之義
    務，以擔保其證言之真實性，該供述證據始具證據能力，惟
    檢察官並未踐行人證之法定訊問程序，揆諸前揭規定，上開
    檢察官訊問證人王瑞庭、沈書賢時依法應令其具結而未具結
    之訊問筆錄，亦均不得作為證據。
二、證人沈書賢於台北市調查處之陳述筆錄，得作為證據。
    按刑事訴訟法新制採改良式當事人進行主義，為保障被告防
    禦權及維護直接審理與言詞審理原則，刑事訴訟法第一百五
    十九條第一項規定：「被告以外之人於審判外之言詞或書面
    陳述，除法律有規定者外，不得作為證據。」酌採英美法之
    傳聞法則。復於第一百五十九條之一至第一百五十九條之五
    增設例外規定，以應實務需要，俾符實體真實發現之訴訟目
    的。又被告以外之人於審判中有傳喚不到之情形，其於檢察
    事務官、司法警察官或司法警察調查中所為之陳述，經證明
    具有可信之特別情況，且為證明犯罪事實之存否所必要者，
    得為證據，刑事訴訟法第一百五十九條之三第三款定有明文
    。本件證人沈書賢先於九十年九月六日、九十一年三月十二
    日經法務部調查局台北市調查處詢問而為陳述，惟其嗣於九
    十二年三月二十日死亡，亦有除戶戶籍謄本乙份在卷足憑（
    見原審卷第一三一頁），是證人沈書賢於原審審理時已因死
    亡，無法到庭再為陳述，衡酌證人沈書賢前開調查局陳述乃
    係為配合警方查緝犯罪而為供證之外在環境情形，足認該調
    查局所供具有可信之特別情況，且為證明被告犯罪事實存在
    所必要者，自得以之作為適格之證據。
三、按：刑事訴訟法第一百五十九條第一項雖規定，被告以外之
    人於審判外之言詞或書面陳述，除法律有規定外，不得作為
    證據。惟同法第一百五十九條之五明定：「被告以外之人於
    審判外之陳述，雖不符前四條之規定，而經當事人於審判程
    序同意作為證據，法院審酌該言詞陳述或書面陳述作成時之
    情況，認為適當者，亦得為證據。」、「當事人、代理人或
    辯護人於法院調查證據時，知有第一百五十九條第一項不得
    為證據之情形，而未於言詞辯論終結前聲明異議者，視為有
    前項之同意。」，其立法理由在於傳聞證據未經當事人之反
    對詰問予以核實，乃排斥其證據能力。惟當事人如放棄對原
    供述人之反對詰問權，於審判程序表示同意該等傳聞證據可
    作為證據，此時，法院除認該傳聞證據欠缺適當性外，自可
    承認其證據能力。又當事人、代理人或辯護人於調查證據時
    ，知有刑事訴訟法第一百五十九條第一項不得為證據之情形
    ，卻表示「對於證據調查無異議」、「沒有意見」等意思，
    而未於言詞辯論終結前聲明異議者，應視為已有將該等傳聞
    證據採為證據之同意。最高法院九十三年度台上字第三五三
    三號、九十四年度台上字第二九七六號判決亦採同一見解。
    經查，本案被告甲○○、選任辯護人及檢察官於原審、本院
    前審及本院準備程序期日、審判期日，對本案之全部供述證
    據即：「證人原審共同被告高聯財上開於調查局、原審中之
    陳述筆錄」、「證人黃霖賢於調查局、原審及本院前審之證
    述筆錄」、「證人王瑞庭於調查局、原審之證述筆錄」、「
    證人劉純妤於調查局、本院前審之證述筆錄」、「證人史維
    斌於原審之證述筆錄」、「證人孟恒健於本院前審之證述筆
    錄」、「證人子乙○○於本院之證述筆錄」，暨「臺北市政
    府工務局八十八年四月二十八日北市工建字第八八三三七六
    六○○號函」、「臺北市政府工務局八十九年七月十二日北
    市工建字第八九三一七五○三○○號函及證人黃霖賢所簽之
    簽呈文稿」、「臺北市政府工務局八十九年八月十七日北市
    工建字第八九三二一一五八○○號函」、「原審共同被告高
    聯財八十九年九月十九日提出修復違章建築之申請書及所附
    圖說一份」、「臺北市政府工務局八十九年九月二十六日北
    市工建字第八九三二四七九八○○號函」、「金瑩電器工程
    有限公司八十九年九月三日估價單」、「原審共同被告高聯
    財為沈書賢所提出八十九年四月十五日、同年六月二十一日
    、同年九月十九日、同年十一月十五日之陳情書及檢復資料
    」、「臺北市政府工務局八十九年十二月十六日北市工建字
    第八九三五三八七四○○號函稿各乙紙」、「土地及建物產
    權無糾紛具結書」、「民眾檢舉函件二份」、「被告甲○○
    九十年二月十二日簽擬北市工建字第九○四二三六九八○○
    號書函稿」、「被告甲○○九十年四月十六日簽擬北市工建
    字第九○四二九○○六○○號書函稿」、「九十年四月十日
    違建查報拆除函、拆除新違章建築結案報告單」、「臺北市
    政府工務局建築管理處九十五年五月十六日北市工建查字第
    ○九五六四二七六一○○號函」、「臺北市政府九十一年四
    月二十二日府訴字第○九一○五八三五六○○號訴願決定書
    」、「臺北市政府工務局九十一年五月九日以北市工建字第
    九一五一八七五一○○號函」、「詹東福所簽九十年九月十
    四日北市工建字第九○四四二九二三○○號函相關卷宗資料
    」等，表示對證據能力不爭執（僅爭執部分證據之證明力）
    ，復於審判期日就原審、本院前審及本院一一提示之證據於
    言詞辯論終結前，均未就所調查之證據主張有刑事訴訟法第
    一百五十九條第一項不得為證據之情形，是參照上開說明要
    旨，本案經調查之證據，均有證據能力。
四、按「詰問權雖係被告基本訴訟防禦權之一種，仍許被告自由
    決定是否捨棄之。」最高法院九十五年度台上字第二二九號
    判決採同一見解。又被告甲○○及其選任辯護人於本件準備
    程序及審理期日，均就原審判決事實證據之證據能力，未表
    示爭執（見本院卷第八十頁反面），嗣經審判長詢問「對於
    高聯財所言有何意見？（提示筆錄並告以要旨）」，被告僅
    表示伊係被冤枉的，而未爭執高聯財筆錄陳述之證據能力，
    辯護人及檢察官亦均答稱「沒有」，復經審判長再詢及「尚
    有何證據請求調查（包含將共同被告改列證人進行詰問）？
    」，被告、辯護人及檢察官亦均答稱「沒有」（見本院卷第
    八十八頁反面、九十頁反面至九十一頁），是被告既已表明
    放棄詰問其他共同被告前揭供述之權利，本件原審共同被告
    高聯財上開於調查局及原審中之陳述筆錄，均得作為證據。
五、另「戶籍謄本」、「門牌證明書」、「土地所有權狀」、「
    地政事務所地籍圖謄本」等件，係戶政事務所、地政事務所
    公務員職務上製作之紀錄文書、證明文書，且查無「顯有不
    可信之情況」，依刑事訴訟法第一百五十九條之四第一款之
    規定，自得作為證據。
六、另「沈書賢身分證正反面影本」為利用影印機影印而得，為
    與本案犯罪事實有自然關聯性之「物證」。而「沈書賢於九
    十年四月間所提出本件違章建物之照片彩色影印十張」、「
    被告甲○○已就其於九十年二月一日前往現場察看建物外觀
    所拍攝附卷之照片八張」、「沈書賢所提修建前之舊照片五
    張」、「九十年四月十日違建查報拆除現場照片二張」、「
    詹東福承辦該案前往現場勘查所拍攝之照片二張」，則均係
    透過相機拍攝後影印所得，為檢視本案違章建築外觀之物證
    ，均與本案犯罪事實有自然之關聯性，經查並無不得作為證
    據之事由，依法自得作為證據。
貳、實體部分
一、訊據被告甲○○固坦稱上開工務局八十九年九月二十六日北
    市工建字第八九三二四七九八○○號、八十九年十二月十六
    日北市工建字第八九三五三八七四○○號、九十年二月十二
    日所發北市工建字第九○四二三六九八○○號、九十年四月
    十六日簽擬北市工建字第九○四二九○○六○○號函及相關
    簽文為其所簽，並曾於八十九年十一月十五日接獲沈書賢陳
    情後，與高聯財於臺北市○○街某處見面而由高聯財處收受
    相關陳情案件補提資料，而於九十年二月間撰寫簽文時，僅
    看到簷高的照片，未看到脊高的照片，並未查報沈書賢所修
    建之新違章建築擴大面積，於九十年四月間亦未查報沈書賢
    所修建之新違章建築增加高度，其係於九十年四月間沈書賢
    補提資料時才知道既存違建脊高五點七公尺、簷高三點三公
    尺等情，惟矢口否認有何犯行，辯稱：伊於八十九年九月後
    才擔任萬華區違建查報之工作，而本案之申請經過，八十九
    年九月間，高聯財來申請，僅附一個簡圖，並未檢附資料，
    所以伊才退件，在八十九年十一月間，高聯財再次申請時並
    未檢附資料，伊才與高聯財約在三元街見面拿申請修建之相
    關資料，但伊並未收受二萬元。九十年二月間收到檢舉後，
    因為由辦公處所到萬華區巡察時會經過西藏路一五○號，伊
    有去繞一圈，因違章建築門關起來，且未聯絡業主，伊僅拿
    舊照片即被證二上方之照片去比對，違章建築並無加高，伊
    係一時疏忽誤以為前面面積擴大十二平方公尺的部分為既存
    建物面積而未予以查報。九十年四月初伊第二次去現場，就
    發現前面超過的十二平方公尺而依法查報並拆除，系爭違章
    建築之高度經比對沈書賢所提有沈書賢已過世配偶在該違章
    建築之舊照片，伊才認為高度符合規定。而黃霖賢前於八十
    九年七月十二日所發核准函並未註明違章建築限於三公尺之
    高度，也未註明面積，僅有表示磚造而已云云。經查：
  (一)、被告甲○○於民國八十九年九月十一日起至九十年六月五
      日止在臺北市政府工務局建管處擔任違建查報隊工程員之
      工作，負責臺北市「萬華區」違建查報業務，為依據法令
      從事公務之人員之事實，業經被告甲○○於本院審理時坦
      承不諱，並有被告提出之八十九年九月五日「台北市政府
      工務局建築管理處違建查報隊查報人員轄區配置表」附卷
      （本院卷第六十六頁、六十七頁）可稽。
  (二)、又沈書賢為八十三年十二月三十一日前坐落臺北市○○區
      ○○段一小段地號三五二號及三五○號土地，門牌號碼為
      臺北市○○區○○路一五○號既存違章建築之所有人，既
      存違章建築之範圍長約三十公尺、寬約四點五公尺。沈書
      賢於八十八年四月十九日後下旬某日，為修建上開業以老
      舊之既存違章建築，遂將既存違章建築各層樓地板及屋頂
      均拆除，僅保留與鄰房之共同壁，並擅自以鋼骨搭建並加
      高至六點五公尺，經工務局於八十八年四月二十八日以北
      市工建字第八八三三七六六○○號函查報後拆除。嗣沈書
      賢另於八十九年二、三月間委託同案被告高聯財代為處理
      修建違章建築之申請程序及修建工程，高聯財遂代沈書賢
      於八十九年六月二十一日向工務局提出修建違章建築之申
      請，由當時承辦人員黃霖賢即前往現場勘查發現仍留有兩
      側既存磚造壁體及後方鐵捲門，並參諸高聯財提出之舊有
      照片、土地所有權狀及門牌證明等資料，而於內簽表示既
      存違章建築範圍長約三十公尺、寬約四點五公尺、高約三
      公尺符合規定，而以工務局八十九年七月十二日北市工建
      字第八九三一七五○三○○號函准沈書賢得依據臺北市違
      建查報作業原則之規定於既存違章建築原範圍內以磚造、
      鐵架、鐵皮等非永久性材質作一層式修建，惟因沈書賢仍
      違反規定委由他人以Ｈ型鋼骨修建高約六點五公尺而經工
      務局再次於八十九年八月十七日以北市工建字第八九三二
      一一五八○○號函要求沈書賢自行拆除Ｈ型鋼全部構造，
      沈書賢乃自行拆除。又沈書賢於自行拆除後，復由高聯財
      代行於八十九年九月十九日向工務局提出申請准予修復上
      開違章建築，並隨申請書附圖說一份，圖說上標明將以Ｃ
      型鋼樑柱烤漆板頂棚、鐵皮外牆內砌Ｂ＼二磚、電動鐵捲
      門修繕搭蓋簷高四點三公尺、脊高五點五公尺之違章建築
      ，而經時已接任萬華區違建查報隊工程員之被告甲○○簽
      文以工務局八十九年九月二十六日北市工建字第八九三二
      四七九八○○號函覆表示：「有關本市○○區○○路一五
      ○號一樓違建，雖經本局以八十九年七月十二日北市工建
      字第八九三一七五○三○○號函報備修繕在案，頃臺端申
      請搭建簷高四點三公尺，脊高五點五公尺一層式棚架修建
      ，業已違反『臺北市政府當前取締違建措施』第二條第四
      之(四)款規定，歉難同意，並請依前述措施規定辦理修繕，
      如再次逾修繕（含修建）之規定，將依法查報並移送法辦
      。」，而否准沈書賢所為「搭建簷高四點三公尺，脊高五
      點五公尺一層式棚架之申請」等事實，除據被告甲○○於
      偵查供述明確（見偵緝字第一四四四號卷第二十九至三十
      頁）及證人即同案被告高聯財於調查局、原審（見偵字第
      一四四二二號卷第十五頁、原審卷第二十六至二十七頁、
      一五九頁、一六○至一六一頁）；證人沈書賢於調查局中
      證述翔實外（見偵字第一四四二二號卷第四至六頁、十至
      十二頁），並經證人即原來承辦之公務人員黃霖賢於原審
      審理中到庭證稱：伊於八十九年一月三日到八十九年九月
      十一日間擔任臺北市萬華區違建查報員之工作，伊曾至臺
      北市○○路一五○號勘查違章建築之情形，於八十九年七
      月間，因當事人陳情要修建，所以才去勘查，勘查時並比
      對當事人檢附之照片，既存違建範圍長約三十公尺、寬約
      四點五公尺，而由現場磚牆痕跡、屋頂痕跡及鐵捲門高度
      判斷高約為三公尺，伊即依據上開所得結論簽文說明上開
      情況，並以八十九年七月十二日以北市工建字第八九三一
      七五○三○○號函准許沈書賢在原來範圍內以非永久性材
      質作一層式修建，但因為沈書賢又用鋼骨修建約六點五公
      尺之違章建築，伊即另行發函要求沈書賢自行拆除，沈書
      賢即在伊調管區前自行拆除完畢等語屬實（見原審卷第一
      五二至一五四頁），復有臺北市政府工務局八十八年四月
      二十八日北市工建字第八八三三七六六○○號函、工務局
      八十九年七月十二日北市工建字第八九三一七五○三○○
      號函及證人黃霖賢所簽之簽呈文稿、工務局八十九年八月
      十七日北市工建字第八九三二一一五八○○號函、同案被
      告高聯財八十九年九月十九日提出修復違章建築之申請書
      及所附圖說一份、工務局八十九年九月二十六日北市工建
      字第八九三二四七九八○○號函各乙紙（見外放證物袋附
      件一第十六頁，附件五即臺北市工務局於九十三年一月十
      四日以北市工建字第○九三五一一七○三○○號函檢附卷
      宗影本第九十四頁、第三頁、第二頁、第四十四至四十七
      頁、第四十三頁）在卷可參，自堪認為真實。
  (三)、又沈書賢前於八十八年四月及八十九年八月間，修建高達
      六點五公尺之金屬造或Ｈ型鋼骨構造違章建築，均因不符
      「臺北市違建查報作業原則」之規範而遭拆除，嗣其於八
      十九年九月十九日委由高聯財提出之修建申請所附圖說（
      見同上含檢附卷宗資料）亦因載明欲修建脊高五點五公尺
      、簷高四點三公尺之違章建築，遭否准等節，均如前述，
      是沈書賢及高聯財自應就修建脊高五點七公尺至六公尺間
      違章建築將遭查報拆除一節亦均知之甚明。惟依證人沈書
      賢於調查局詢問時證稱：違章建築於甲○○查報十二平方
      公尺超出既存違建範圍前即已完成，高度為五點七公尺，
      當時伊及要求高聯財依據原高度興建等語（見偵字第一四
      四二二號卷第十頁反面）；證人王瑞庭於原審審理中亦證
      稱：原來的違章建築有五點七公尺，沈書賢只是希望按照
      原來的樣式修繕而已等語（見原審卷第九十四至九十五頁
      、一○六頁）；證人即原審共同被告高聯財於原審中亦證
      稱：曾經申請到許可修建一層樓，但沒有標示屋簷屋脊高
      度，沈書賢即請他人修建，沈書賢係想要照原來的蓋，但
      因為他人修建過高，沈書賢再拜託伊作申請，九十年年初
      修建完成後，脊高五點七公尺、簷高三點多公尺等語（見
      原審卷第二十七頁），可見沈書賢始終欲將該違章建築修
      建至原來拆除前之高度（即約脊高五點七公尺至六公尺間
      ）。而為達修建上開被拆之違章建築之目的，沈書賢因高
      聯財表示支付公關費用，即可讓違章建築順利修建完成，
      乃交付八萬元公關費用等情，亦據證人沈書賢於調查局詢
      問時證稱：伊不懂申請程序，曾口頭與高聯財約定全權處
      理各項申請程序，高聯財當時即表示為讓違章建築順利修
      建完成，要向工務局官員作公關，伊才於友人王瑞庭陪同
      下在新東南餐廳交付八萬元與高聯財，而在高聯財修建違
      章建築屋頂高度完成五點七公尺時，伊曾詢問是否可通過
      ，高聯財向伊表示已與工務局人員說好，沒有問題等語（
      同偵字第一四四二二號卷第五頁、第十頁、第十二頁）；
      證人王瑞庭於原審審理中到庭證稱：當時在廠商於八十九
      年九月為沈書賢開具估價單後，伊陪同沈書賢到新東南餐
      廳交付八萬元與高聯財，因沈書賢表示高聯財要八萬元，
      伊之所以在上開估價單記載此筆八萬元係公關費，係因該
      筆支出為另外的支出，伊即照實記載在估價單上，伊並不
      能確定該筆費用是給何人，但高聯財表示有辦法，伊要更
      正之前於偵查中所述係於八十九年八月間交付八萬元之陳
      述等語明確（見原審卷第八十二至八十九頁），且原審共
      同被告高聯財亦不否認上開八萬元係沈書賢於八十九年九
      月十九日申請遭駁回後始行交付（見原審卷第十七頁至第
      二十一頁），而卷附金瑩電器工程有限公司八十九年九月
      三日估價單上，除記載鐵屋及隔間等一百三十四萬四千八
      百二十五元、水電工程二十三萬七千三百元外，另有「公
      關八萬元」之記載（見偵字第一四四二二號卷第七頁），
      復參諸原審共同被告高聯財為沈書賢所提出之申請狀及所
      附資料（分見臺北市工務局於九十三年一月十四日以北市
      工建字第○九三五一一七○三○○號函檢附卷宗影本內之
      八十九年四月十五日、同年六月二十一日、同年九月十九
      日、同年十一月十五日所提陳情書及檢復資料，即外放證
      物袋附件五第九十四頁、第三頁、第二頁、第四十四至四
      十七頁、第四十三頁），顯見原審共同被告高聯財自沈書
      賢處收受八萬元確屬備作公關費用，而該筆公關費之目的
      為期使承辦之依據法令從事公務之人員在合法情形下儘速
      核准其申請案以利於農曆春節過年前完成建築之用至明。
  (四)、嗣原審共同被告高聯財取得上開公關費後，即於八十九年
      十一月十五日再次代沈書賢向工務局提出修建違章建築之
      申請，而對於欲修建脊高五公尺以上違章建築請求隱而未
      提（申請資料未有不合法之申請記載），並於提出申請後
      十一月底至十二月上旬間之某日，與承辦人員即被告甲○
      ○相約在臺北市○○街某處補提相關申請資料，原審共同
      被告高聯財即將沈書賢交付款項中之二萬元置放在補提申
      請資料袋內，連同相關申請資料在高聯財之車上一同交付
      予被告甲○○，希望甲○○在合法情形下儘速核准其申請
      案以利於農曆春節過年前完成建築。被告甲○○收受二萬
      元賄賂後，允為儘速核准，隨即簽文經層核於八十九年十
      二月十六日簽文以北市工建字第八九三五三八七四○○號
      函覆表示：「有關本市○○區○○路一五○號違建案，因
      違反修繕規定，業經臺端於八十八年五月六日自行拆除結
      案，頃申請復建乙節，仍請依本局八十九年七月十二日北
      市工建字第八九三一七五○三○○號書函函示內容辦理，
      且應按原規模修繕（含修建），不得再加層、加高、擴大
      建築面積、增加樓地板面積，否則將現查現拆查報拆除並
      移送法辦。」，而准許沈書賢得按原規模修繕（含修建）
      上開違章建築等情，已據被告甲○○於原審供稱：「我跟
      高聯財見面時間我調查局說的是詳細時間不清楚，後來我
      查檔案，第三次申請在八十九年十一月左右，高申請時沒
      有檢附資料，所以高聯財主動約我三元街義勇消防隊旁邊
      拿資料。第一次申請不是我辦的，我辦的是第二、第三次
      ，因為八十九年九月第二次他來申請，沒有檢附資料，所
      以我退件」等語明確（見原審卷第二十七頁），復經證人
      即原審共同被告高聯財於調查處接受訊問時稱：「約李先
      生（指甲○○）在台北市○○街見面，並在本人轎車內交
      付二萬元給李先生，請李先生幫忙儘速核准通過，並獲李
      先生同意…」、「李先生就是甲○○」（見偵字第一四四
      二二號卷第十六頁），復於原審中再稱「…沈先生希望年
      底可以蓋好，這是合法申請，希望第三次申請後結果儘速
      出來，這樣才可以在年底前可以蓋好，所以我交付兩萬元
      給甲○○，修建是別人幫他建的，先前申請第二次許可，
      是說只能蓋一層樓，沒有標示屋簷屋脊多高，沈先生請別
      人去蓋，他的想法就是照原來的蓋，後來別人蓋的太高，
      沈先生再拜託我去作第三次申請，以原來的範圍，准許修
      建，…」（見原審卷第二十七頁）、「（你是否交付八萬
      元中的兩萬元給被告李？）有，我的印象中有。」、「（
      為何要給被告李兩萬元？）因沈書賢想要快點蓋好。所以
      我拿錢給被告李，我是在三元街的車上交付被告李兩萬元
      ，我希望這個案子在合法情形下，希望可以快點核准下來
      ，在過年前可以蓋好。」、「（那個時候，被告李，是本
      件案子承辦人員？）是的。」、「（你確實有給被告李兩
      萬元？）我的印象中，【確實有給】。」（見原審卷第九
      十二頁）、「（你給被告李二萬元？）有，但我放在資料
      袋裡面」（見原審卷第一五八頁反面）、「（就這【第三
      次】送錢？）是的」、「希望快點」、「第三次准了」（
      原審卷第一五九頁反面、第一六○頁）等語翔實，並有卷
      附被告甲○○簽文之八十九年十二月十六日簽文以北市工
      建字第八九三五三八七四○○號函稿各乙紙在卷可憑（見
      外放證物袋附件一第一頁、偵字第一四四二二號卷第二十
      三頁），堪可信實。至於證人高聯財於原審九十三年二月
      二十三日調查時改證稱：「有無拿二萬元給被告，我忘記
      了。」（原審卷第七十九頁），此乃因時間久了證人的記
      憶漸衰，尚難據此而否定證人高聯財之前所陳述「伊有交
      付甲○○二萬元」之事實。
  (五)、被告甲○○雖否認曾由原審共同被告高聯財處收受二萬元
      之金錢，惟原審共同被告高聯財確有交付二萬元之賄賂於
      被告甲○○乙節，已經原審共同被告高聯財指訴明確在卷
      已如前述，而被告甲○○對於其於八十九年十一月十五日
      受理沈書賢所提出陳情書後曾依約前往三元街向高聯財取
      得相關補提資料乙節並不否認，且觀諸被告甲○○於簽辦
      上開陳情案所附卷證資料即原審共同被告高聯財補提之資
      料內容，諸如工務局於八十九年八月十七日所發北市工建
      字第八九三二一一五八○○號函要求沈書賢自行拆除違規
      修建Ｈ型鋼構造函、證人黃霖賢於八十九年七月十二日發
      文准予沈書賢於既存違建原範圍內以非永久性材質作一層
      式修建函、沈書賢身分證正反面影本、戶籍謄本、門牌證
      明書、土地所有權狀、地政事務所地籍圖謄本等資料（見
      外放證物袋附件一第十一頁、第一頁反面、第二頁反面至
      五頁），於證人黃霖賢承辦臺北市○○路一五○號違建案
      時均已存在，其中多提出之土地及建物產權無糾紛具結書
      一份（見外放證物袋附件一第二頁），黃霖賢於八十九年
      六月間承辦沈書賢申請修建違章建築當時並未要求沈書賢
      提出，即已簽文表示准予修建，則該具結書提出與否對於
      申請修建違章建築案之准駁尚難認有何影響，是被告甲○
      ○所辯並無收受賄款二萬元，僅係於三元街收受高聯財取
      得相關補提資料云云，已有可疑，非可遽信。此外，果若
      因承辦案件之需求，有要求當事人補提資料之必要，亦應
      經由正式公文或以電話通知後由當事人自行至行政機關提
      出經掛號收文程序辦理，況被告甲○○與高聯財復無特殊
      之交情，亦經被告甲○○供稱明確可據（見偵字第一四四
      二二號卷第二十頁反面），被告甲○○竟於辦公處所以外
      之地點收受原審共同被告高聯財補提資料，非但與承辦案
      件之行政流程不符，亦與常情相悖，尚難率而執為有利於
      被告之認定。
  (六)、另「收受賄賂罪之成立，以他人有行使賄賂之意思為前提
      ，必他人所交付之財物，係本於對收受者行賄意思；在公
      務員主觀上，亦須要有受賄之意思，即賄賂之不法報酬必
      須與公務員本身之職務行為或違背職務行為具有一定之對
      價關係，始足當之。」、「公務員違背職務之行為，與其
      所收受之賄賂或不正利益之間固須具有對價關係。而此之
      所謂對價關係，祇要雙方行賄及受賄之意思達成一致，而
      所交付之賄賂或不正利益，與公務員為違背職務行為之間
      具有原因目的之對應關係，即為已足；並不以他人所交付
      之賄賂或不正利益之價值，與該他人因公務員違背職務之
      行為所獲得利益之價值相當為絕對必要」，最高法院八十
      六年台上字第五四○三號、九十四年台上字第三一八七號
      判決亦採同一見解。查原審共同被告高聯財向沈書賢處收
      受八萬元之公關費用，復交付被告甲○○二萬元賄款，希
      望甲○○在合法情形下儘速核准其申請案以利於農曆春節
      過年前完成建築，係為期使承辦公務人員即被告甲○○給
      予方便，使該違建修繕之申請案件順利通過，業如前述，
      而被告甲○○於八十九年九月間既已以函文明確表達依據
      臺北市政府當前取締違建措施第二條第四之(四)之規定不得
      修建簷高四點三公尺、脊高五點五公尺之違章建築，並將
      沈書賢原八十九年九月十九日申請駁回，且於八十九年十
      二月間表明依據證人黃霖賢原簽文辦理，已如前述，被告
      甲○○嗣又簽文經層核於八十九年十二月十六日簽文以北
      市工建字第八九三五三八七四○○號函覆表示：「有關本
      市○○區○○路一五○號違建案，因違反修繕規定，業經
      臺端於八十八年五月六日自行拆除結案，頃申請復建乙節
      ，仍請依本局八十九年七月十二日北市工建字第八九三一
      七五○三○○號書函函示內容辦理，且應按原規模修繕（
      含修建），不得再加層、加高、擴大建築面積、增加樓地
      板面積，否則將現查現拆查報拆除並移送法辦。」，同意
      准許沈修賢得按原規模修繕（含修建）本件違章建築物，
      顯然係因收受同案被告高聯財所交付之二萬元，而為如上
      所述之職務上之行為，收受賄賂與其職務行為，已有對價
      關係。至於被告甲○○所辯其於八十九年九月間簽文中係
      因高聯財之申請除簡圖外並未檢附任何資料而程序退件云
      云，然臺北市政府當前取締違建措施第二條第四之(四)規定
      ：「前述二、三款修繕（含修建）行為，因情況特殊致面
      積擴大在三平方公尺以內，或層高增加後其簷高在三公尺
      以下（脊高三點五公尺以下）者，比照前二款拍照列管，
      暫免查報。」且觀諸上開被告甲○○所簽八十九年九月二
      十六日北市工建字第八九三二四七九八○○號書函稿之內
      容，被告甲○○係就被告高聯財代沈書賢所提欲修建簷高
      四點三公尺、脊高五點五公尺規模違章建築之申請作實體
      之審查，因認與臺北市政府當前取締違建措施第二條第四
      之(四)之規定不符而駁回，並非如被告甲○○所稱係因被告
      高聯財未檢具資料而程序退件。被告甲○○否認有收受賄
      賂云云，顯不足採。
  (七)、又沈書賢於收受八十九年十二月十六日北市工建字第八九
      三五三八七四○○號函後，開始修建，至九十年年初，修
      建完成簷高約三點三公尺、脊高約五點七公尺、長約三十
      公尺、寬約四公尺之違章建築，並於新修建違章建築前方
      以鐵皮、鐵架搭蓋超過既存違章建築範圍長約三公尺、寬
      約四公尺之棚架，嗣經民眾於九十年一月二十日及同年二
      月六日，先後向工務局就上開違章建築提出檢舉，此有檢
      舉函件二份在卷可憑（見臺北市工務局於九十年八月十日
      、同年月二十九日以北市工建字第九○六七六四九九○○
      號、九○六八三一八四○○號函檢附卷宗影本，即外放證
      物袋附件二第二十八頁、三十頁），而依被告甲○○於偵
      查中係供稱：伊在簽九十年二月簽呈前還沒有到現場看過
      ，因為伊經常路過那裡，且有拿舊照片比對，所以沒有刻
      意去現場等語（見偵緝字第一四四四號卷第四十四頁），
      於原審中供稱：伊轄區是萬華區，伊從辦公室到萬華區巡
      察時，通勤必須經過西藏路一五○號，九十年二月份伊去
      繞一圈，拿舊照片核對，它沒有加高，伊沒有進去看，因
      為門關起來，伊沒有聯絡業主，回來才作九十年二月份的
      簽呈，九十年四月初伊第二次去現場時，發覺前面有十二
      平方公尺，就查報了等語（見原審卷第二十六頁），再稱
      ：伊是到九十年四月沈書賢拿照片給伊看，伊才知道既存
      違建簷高三點三公尺、脊高五點七公尺，九十年二月沈書
      賢有附上一些照片進來，所以已經知道簷高，但還不知道
      脊高，第一次伊去看，那個門是關著，伊只能在外面看，
      而第二次去看，他們正在修繕，所以伊有看前後簷高及內
      部狀況等語（見原審卷第一五七至一五八頁），復稱：黃
      霖賢所發公文，只說原規模，並無就原規模、原高度作出
      具體說明，故應按照舊照片來判斷。九十年二月的簽呈，
      當時伊有去現場看，但是門關著，伊看到前面只是作一層
      式修繕，第二次伊去看時，發覺前面有擴大面積，才趕快
      查報等語（見原審卷第二○七頁）明確，可見被告甲○○
      於簽文九十年二月十二日簽呈前，雖未同時聯絡沈書賢至
      現場勘驗，惟依被告甲○○所陳由於前往時門是關著，只
      能在外面觀看建物外觀等情，堪認被告甲○○於簽文九十
      年二月十二月簽呈前確曾前往違章建築現場查看。至被告
      甲○○雖於本院準備程序中改稱：現場伊每天都有經過，
      第一次因為沒有超過範圍，高度沒有超過，故伊沒有去履
      勘現場，有函文給檢舉人；第二次伊有去履勘現場，伊有
      去拍沒有錯，八張照片確實是第二次，伊根據檢舉人檢舉
      函於九十年四月間至現場履勘所拍攝，伊相機日期鈕有點
      故障，那陣子拍的相片日期都一樣，故後來伊即更換相機
      等語（見本院卷第十五頁），而否認其簽文九十年二月十
      二日簽呈前，曾至現場履勘，然被告甲○○前往現場察看
      修繕後違建所拍攝之照片影本八張，日期明確記載日期為
      九十年二月一日（見臺北市工務局於九十年八月十日、同
      年月二十九日以北市工建字第九○六七六四九九○○號、
      九○六八三一八四○○號函檢附卷宗影本，即外放證物袋
      附件二第十九至二十一頁），且依被告甲○○所稱第一次
      前往門是關著，第二次前往時，因當時該違建正在修繕，
      而有察看前後簷高及內部狀況，果若卷附勘驗照片影本八
      紙係被告第二次勘驗時所拍攝，則其第二次勘驗所攝照片
      中，自應有該違建正在修繕或內部屋況之照片，絕非如卷
      附前開照片影本內，違建建物大門緊閉，亦無任何工作施
      工修繕之景像，是被告甲○○嗣後以相機日期鈕故障為由
      ，否認該照片為其第一次自行前去察看現場所攝，亦難信
      採，應認卷附勘驗所攝照片影本應係被告甲○○於九十年
      二月一日第一次至現場察看時所拍攝無疑。是起訴書所稱
      被告甲○○於九十年二月間並未前往現場勘查乙節，顯有
      誤會，併予敘明。
  (八)、再者，被告甲○○簽辦工務局九十年二月十六日北市工建
      字第九○四二三六九八○○號函之相關卷宗資料，被告甲
      ○○已就其於九十年二月一日前往現場察看建物外觀所拍
      攝附卷之照片八張，與修建前之舊照片五張，分就新建違
      章建築、既存違章建築與相鄰建物及招牌之相對位置比對
      （見臺北市工務局於九十年八月十日、同年月二十九日以
      北市工建字第九○六七六四九九○○號、九○六八三一八
      四○○號函檢附卷宗影本，即外放證物袋附件二第十四至
      十六頁、十九至二十一頁），當可明顯發覺沈書賢所新修
      建之違章建築前方業已超越既存違建範圍搭蓋鐵棚架，且
      依原審共同被告高聯財所稱：新建違章建築於九十年年初
      修建完成後之脊高約五點七公尺、簷高三點三公尺及前方
      超越既存違建範圍約十二平方公尺等語明確（見原審卷第
      二十七頁），被告甲○○既身為違建查報隊隊員，對於違
      章建築之高度及面積範圍應有較諸常人專業及敏銳之認知
      ，依其於九十年二月間之認知，對於新修建之違章建築前
      方超過既存違建十二平方公尺搭蓋棚架及高度超過原所准
      許修建高度三公尺之情，實難推諉不知。縱被告甲○○就
      本案違章建築之高度是否有加高之違規情事，因未實際進
      入內部察看，而仍有質疑，其就該違章建築之面積範圍有
      搭蓋棚架擴大乙節，亦知之甚詳，被告甲○○在明知沈書
      賢新修建之違章建築至少面積已超過既存違建範圍，仍於
      九十年二月十二日，於職務上所掌管之公文書簽文，簽擬
      北市工建字第九○四二三六九八○○號書函稿說明欄中登
      載：「四、現違建所有人業依說明二、三所述之函（即黃
      霖賢於八十九年七月十二日所發北市工建字第八九三一七
      五○三○○號函及甲○○所簽於八十九年十二月十九日所
      發北市工建字第八九三五三八七四○○號函）於原規模下
      作壹層修建（將違建所有人所檢附之舊有照片至現場比對
      ，修繕後之違建並無加高、加層、擴大面積），尚符規定
      。」之不實記載（如附件一，見偵緝字第一四四四號卷第
      五十四至五十五頁），並呈不知情之上級公務人員核示，
      於九十年二月十六日正式發文函復檢舉人，被告於公文書
      類上為不實登載，並將該公文書持之行使之犯行，洵可認
      定。又依證人劉純妤於本院前審中所證：本案伊有去看現
      場，外表看起來屋頂係人字型，很高，房屋本身大約三公
      尺，屋頂大約有五公尺等語（見本院前審卷第八十三頁）
      ，是接替被告甲○○承辦此案之證人劉純妤，本於違建查
      報隊隊員專業及敏銳之認知，已查知沈書賢新修建之違章
      建築有超過限高三、五公尺之加高違規情形，被告甲○○
      於九十年四月間經第二次勘驗沈書賢新修建之違章建築及
      由沈書賢提供之違章建築之照片，當已察知沈書賢新修建
      之違章建築高度已超過既存違建範圍（其中搭蓋棚架擴大
      面積部分，已經被告甲○○於九十年四月十日經民眾再度
      檢舉，而予拆除，亦有偵字第一四四四號卷第三十五至四
      十頁所示違建查報拆除函、拆除新違章建築結案報告單、
      拆除現場照片二張等件可資為證），已如前述，被告甲○
      ○復於同年四月十六日，再於其職務上所掌管之公文書簽
      文，簽擬北市工建字第九○四二九○○六○○號書函稿說
      明欄中登載：「二、…作壹層式修建，因現地確係以鐵皮
      、鐵架作壹層式修建，…」「三、(二)…依航測圖及違建所
      有人所附照片顯示，本違建並無上述情事。(三)……作壹層
      式修建，並無不當。(四)…經查本案違建內部並無夾層之設
      置。」之不實記載（如附件二，見偵緝字第一四四四號卷
      第五十二至五十三頁），亦呈不知情之上級公務人員核示
      ，於九十年四月廿四日正式發文函復檢舉人之事實，被告
      甲○○所為不實公文書之登載並持以行使之行為，亦堪認
      定。被告甲○○辯稱：是因為當時實在太忙所以沒有注意
      到修繕建物有擴大面積的情形云云，無非卸責之詞，不足
      採信。
  (九)、按閣樓，係指在屋頂內之樓層，樓地板面積在該建築物建
      築面積三分之一以上時，視為另一樓層，此有九十年十二
      月二十八日修正前之建築技術規則建築設計施工編第一條
      第十四款（現仍為相同定義，惟移列於同條第十七款）定
      有明文，又所謂閣樓，則係指斜屋頂建築物斜頂部分之內
      所夾樓層，亦有內政部於八十年六月十九日所發臺內營字
      第九三三四○七號函釋可參（見原審卷第二四三頁）。而
      臺北市政府當前取締違建措施之違建查報作業原則（九十
      二年一月變更為臺北市違章建築處理要點）既未就「閣樓
      」作出規範，無所謂與建築技術規則第一條第十七款適用
      對象相同與否問題，此有臺北市政府工務局建築管理處九
      十五年五月十六日北市工建查字第○九五六四二七六一○
      ○號函在卷可稽（見本院卷第四十六頁），則自應回歸規
      範建物之建築法規相關規定，審認建物是否符合閣樓要件
      。參諸沈書賢於九十年四月間所提出本件違章建物之照片
      彩色影印十張（見臺北市工務局九十年四月二十四日北市
      工建字第九○四二九○○六○○號函附資料，即附外放證
      物袋附件三第十二至十四頁），由照片中既存違建閣樓所
      佔該違建建築面積之比例、沈書賢可站在既存違建閣樓內
      後方供人由既存違建外拍照、既存違建一樓通往閣樓樓梯
      之設置及規模、沈書賢站在既存違建閣樓內及一名女子（
      據被告甲○○表示該女子為沈書賢之配偶），站在閣樓內
      之狀態以觀，足認該閣樓之樓地板面積業已佔既存違建之
      建築面積三分之一以上，揆諸上開規定，既存違建應認係
      屬二樓層之違章建築無疑。至證人即沈書賢之子乙○○雖
      於本院審理中證稱：西藏路的房子是人字型屋頂，與隔壁
      有一邊是共同壁，另一邊是否為共同壁，伊則不清楚，該
      房子只有一層樓，上面有鴿舍，沒有加蓋，颱風吹掉就沒
      有了等語，惟證人乙○○亦同時證稱：伊從小就沒有與伊
      父親住在一起，都與母親住在一起，高中時有回西藏路住
      一段很少的時間，不太清楚西藏路房子的形狀，亦很少回
      去那個地方，房屋一層樓上面只有鴿舍的印象是伊幼稚園
      的時候，拆房子的事有聽過，但沒有與參與等語（均見本
      院卷第八十六頁反面至八十七頁），而查證人乙○○為民
      國五十五年次，亦有證人年籍資料在卷可憑（見本院卷第
      八十六頁），核其所稱本案既存違建是一層樓建築為幼稚
      園的印象，則係約為民國六十二年以前之事，縱其所稱高
      中時曾回該處居住一段時間，亦為民國七十三年以前之事
      ，且證人乙○○已明白表示該違建拆除改建之事，其均未
      參與，是該原始違建嗣於民國六十二年、七十三年後迄至
      八十三年間究有無再為改建，證人乙○○均無從查悉，尚
      難率以證人乙○○前開所述西藏路房子是一層樓建築之印
      象，即認沈書賢拆除本案之既存違建原貌，亦為一層樓建
      築，而為有利於被告之認定。另證人史維斌所稱應依閣樓
      平均高度是否達二點一公尺以判斷是否為二樓等語（見原
      審卷第一○三頁），業經被告甲○○表示應係建築技術規
      則建築設計施工編關於天花板淨高度之誤認而與本案無關
      ，且建築技術規則建築設計施工編第一條既已就閣樓之定
      義及如何計算樓層之方式詳以規定，應認證人史維斌所言
      判斷標準係有所誤會而不予採信。
  (十)、次按老舊破損，拆除重新搭建涉及違建案查處原則：(1)原
      有一樓老舊房屋拆除，應保留與鄰房共同壁，得以非永久
      性材料（鋼筋混凝土構造除外），依原規模修復或復建。
      (2)原有二樓以上老舊房屋，僅頂層拆除，保留與鄰房共同
      壁者，比照前項辦理，惟其各層樓地板及屋頂全部拆除，
      僅保留與鄰房共同壁，因已逾修繕（含修建）之規定，其
      二樓以上部分查報拆除，一樓部分得以非永久性材料（鋼
      筋混凝土構造除外），於原範圍內以一層式修建；八十三
      年十二月三十一日以前之既存違建，在原規模內之修繕行
      為（含修建），拍照列管，暫免查報拆除，但若有新建、
      增建、改建等情事，或加層、加高、擴大建築面積、增加
      樓地板面積者，則應以新違建查報拆除；前述二款之修繕
      （含修建）行為，因情況特殊致面積擴大在三平方公尺以
      內，或層高增加後簷高三公尺以下（脊高三點五公尺以下
      ）者，比照前二款拍照列管，暫免查報，八十八年十一月
      十九日以府工建字第八八○六六○九八○○號函修正而於
      同年十二月一日實施之臺北市違建查報作業原則貳、違建
      查報作業原則第四項之第四款、第二十八之一款及第二十
      八之二款分別定有明文。而證人即工務局違建查報隊隊長
      史維斌亦於原審中證稱「依據查報作業原則，需先確認原
      先建築物的高度，係為一樓或二樓，而決定適用查報作業
      原則貳、違建查報作業原則第四項之第二十八之一款及第
      二十八之二款之規定，其中二十八之二款的高度，若是全
      部拆除的話，要犧牲二樓，只能做一層式的修建，亦即簷
      高三公尺，脊高三點五公尺以下，故原來的違章建築是二
      樓，若全部拆除只能回復一層式建築，若是拆除部分，則
      可以做二層式修繕等語（見原審卷第一二二頁），是本案
      既存違建既因沈書賢於九十年四月間所提照片可資認定為
      二層樓違章建築，已如前述，則本案沈書賢於拆除既存違
      建各層樓地板及屋頂而僅保留與鄰房共同壁之情況，自屬
      臺北市違建查報作業原則第貳點第四項之第二十八之二款
      後段之情形，其就既存二層式違建之修繕，應僅得修建為
      簷高三公尺、脊高三點五公尺之一層式建築。被告甲○○
      於九十年四月前往現場勘查後，自應就沈書賢修繕後之違
      章建築已有違臺北市違建查報作業原則第四款、第二十八
      之二款後段所定，修繕後違章建築限制為簷高三公尺、脊
      高三點五公尺之一層式建築乙節，知之甚詳，竟將上情隱
      而未就新修建違章建築超過高度部分依法查報拆除，進而
      登載不實內容之公文書，並呈不知情之上級公務人員核示
      ，復發文函復檢舉人，其行使不實登載之公文書之犯行，
      洵堪認定。
  (十一)、至於被告甲○○所指：接任劉純妤查報拆除沈書賢新修建
      違章建築超高部分之行政處分，業經臺北市政府訴願委員
      會予以撤銷及事後直接接任之詹東福亦以九十年九月十四
      日北市工建字第九○四四二九二三○○號發函表示沈書賢
      新修建之違章建築並無加高、擴大情事等節，觀諸臺北市
      政府於九十一年四月二十二日所為府訴字第○九一○五八
      三五六○○號訴願決定書之內容，係認為工務局八十九年
      七月十二日北市工建字第八九三一七五○三○○號函（即
      證人黃霖賢所發之核准函）就准予一層式違章建築修繕並
      未就面積、高度加以說明，亦無圖說、相關資料以資核對
      ，事後修建之違建一層高度是否超過原核准高度即有疑義
      ，且原範圍內一層式修建就需比照原一樓範圍？或只需不
      逾越原人字型屋頂有閣樓二層之範圍，因工務局未於上開
      核准修建函中說明，應而認定工務局未釐清上開疑義而撤
      銷原查報拆除之行政處分，並由工務局於查明後另為行政
      處分（見外放證物袋附件二第五十一至五十四頁），則上
      開訴願決定書僅係就原核准行政處分之內容不明確，以致
      適用規定有疑義而撤銷原查報拆除之行政處分，並未就
      本件新修建違章建築之高度，應如何適用法令加以說明，
      且於原查報拆除之行政處分遭撤銷後，工務局復於九十一
      年五月九日以北市工建字第九一五一八七五一○○號函依
      據違建查報作業原則第四款及第二十八之二款之規定說明
      ：「原範圍係指原面積範圍（即長約三十公尺、寬約四公
      尺），一層式定義為簷高三公尺以下（脊高三點五公尺以
      下）」（見外放證物袋附件二第七十七至七十八頁），而
      要求沈書賢自行將屋頂部分降低，經沈書賢於九十一年六
      月二十八日依規定自行將脊高降低為三點五公尺而結案，
      此亦有上開相關函文資料在卷可參，尚難據上開臺北市政
      府訴願決定書而為被告甲○○有利之認定；另就詹東福所
      簽九十年九月十四日北市工建字第九○四四二九二三○○
      號函相關卷宗資料（見外放證物袋附件三第六十七至一○
      三頁），大部分係引據被告甲○○於九十年二月十六日承
      辦本案之資料及照片，並未參考沈書賢於九十年四月間所
      提之既存違建照片彩色影印十張，且觀諸詹東福承辦該案
      前往現場勘查所拍攝之照片（見外放證物袋附件三第六十
      八頁），沈書賢新修建之違章建築前方亦無任何擴大超過
      既存違章建築之狀況，則詹東福所簽之上開簽文，亦難執
      為被告甲○○有利之認定，併此敘明。
  (十二)、末按，被告甲○○之選任辯護人雖於本院準備程序中聲請
      傳喚證人孟恒健到庭，惟本件事證已臻明確，嗣被告甲○
      ○復於本院準備程序時，另明確表示「不用再傳喚孟恒健
      出庭」等語（見本院卷第五十三頁反面），而捨棄該項證
      據之調查，自無再為調查之必要，併此敘明。綜上，被告
      甲○○事證明確，犯行足堪認定，應予依法論科。
二、法律適用：
  (一)、按貪污治罪條例第五條第一項第三款所稱「職務上之行為
      」，係指公務員在其職務權責範圍內所應為或得為之行為
      而言。亦即指其權限範圍內之事項，而不違背其義務責任
      者是也。反之，若在其職權範圍內，不應為而為之，或應
      為而不為，或不正當為之，而與其職務上之義務責任有所
      違背者，則應屬同條例第四條第一項第五款所謂之「違背
      職務之行為」。因此，若公務員受賄之原因，係為其職務
      上應為或得為之行為者，則受賄人應成立同條例第五條第
      一項第三款之「對於職務上之行為收受賄賂或其他不正利
      益罪」。反之，若受賄之原因，係為其職務上所不應為，
      或應為而不為，或以不正當方式為之，而違背其職責者，
      則應成立同條例第四條第一項第五款之「對於違背職務之
      行為收受賄賂或其他不正利益罪」，兩者之要件迥不相同
      ，最高法院九十四年台上字第二四四四號判決採同一見解
      。查本件被告甲○○於八十九年九月四日起至九十年六月
      五日止在工務局擔任臺北市「萬華區」違建查報工作員，
      負責違建查報業務，為依據法令從事公務之人員，而高聯
      財希望李春長在合法情形下儘速核准其申請案以利於農曆
      春節過年前完成建築而交付賄賂二萬元，被告甲○○接受
      共同被告高聯財交付賄賂二萬元後，隨即簽文經層核於八
      十九年十二月十六日簽文以北市工建字第八九三五三八七
      四○○號函核准修建違建之申請，係在其職務權責範圍內
      所得為之行為，並無違背法令或違背職務之行為。又貪污
      治罪條例已於九十五年五月三十日修正公布全文，並自同
      年七月一日施行，其中貪污治罪條例第五條第一項第三款
      之對於職務之行為收受賄賂罪並未修正，自無須再比較新
      舊法律適用；另貪污治罪條例第二條前段規定「依據法令
      從事公務之人員，犯本條例之罪者，依本條例處斷」，修
      正為「公務員犯本條例之罪者，依本條例處斷。」，係為
      配合九十四年一月七日修正通過刑法第十條第二項公務員
      定義修正所為之文字變更，而九十五年七月一日修正公布
      施行之刑法第十條第二項關於公務員定義之規定，雖由「
      依法令從事於公務之人員」，修正為「依法令服務於國家
      、地方自治團體所屬機關而具有法定職務權限，以及其他
      依法令從事於公共事務，而具有法定職務權限者」及「受
      國家、地方自治團體所屬機關依法委託，從事與委託機關
      權限有關之公共事務者」，無論修法前、後，被告行為時
      之身分均符合刑法上所稱之公務員，並無二致，均無礙於
      本案被告仍有貪污治罪條例之適用，經新舊法比較結果，
      修正後之貪污治罪條例第二條前段對被告而言並無較有利
      ，依刑法第二條第一項前段，仍應適用修正前之貪污治罪
      條例第二條前段之規定。是核被告甲○○所為，應係犯貪
      污治罪條例第五條第一項第三款之對於職務之行為收受賄
      賂罪。起訴意旨認係犯貪污治罪條例第四條第一項第五款
      之對於違背職務之行為收受賄賂罪，其起訴法條，尚有未
      洽，應予變更。
  (二)、被告甲○○雖因犯貪污治罪條例第五條第一項第三款之罪
      ，然情節尚屬輕微，其所得為二萬元，應依貪污治罪條例
      第十二條第一項之規定減輕其刑。
  (三)、另被告甲○○於先後於九十年二月十二日，於職務上所掌
      管之公文書簽文說明欄及於九十年二月十六日所發北市工
      建字第九○四二三六九八○○號書函稿說明欄中為不實之
      記載，並利用不知情上級公務人員核示以行使該職務上登
      載不實的文書部分，係犯刑法第二百十六條、第二百十三
      條之行使登載不實公文書罪（檢察官於起訴書犯罪事實欄
      業已就被告甲○○行使登載不實公文書部分記載，而於所
      犯法條欄漏引刑法第二百十六條），被告甲○○利用不知
      情上級公務人員核示以行使該職務上登載不實的文書，為
      間接正犯。。
  (四)、被告行為後，刑法第五十六條連續犯之規定，業於九十四
      年一月七日修正公布刪除，並於九十五年七月一日施行，
      則被告之犯行，因行為後新法業已刪除連續犯之規定，此
      刪除雖非犯罪構成要件之變更，但顯已影響行為人刑罰之
      法律效果，自屬法律有變更，依新法第二條第一項規定，
      比較新、舊法結果，仍應適用較有利於被告之行為時法律
      即舊法論以連續犯（最高法院九十五年第八次刑事庭會議
      決議參照）。被告甲○○連續二次行使登載不實公文書行
      為，時間相接，手法相同，顯然係基於概括犯意為之，應
      依修正前刑法第五十六條連續犯規定論以一罪，並加重其
      刑。
  (五)、又被告先後所為公文書登載不實之犯行，均為行使行為所
      吸收，均不另罪。
  (六)、被告甲○○所犯上開對於職務之行為收受賄賂罪、行使登
      載不實公文書罪，二罪間，犯意有別，犯罪構成要件亦殊
      ，應分論併罰。
三、原審以被告甲○○犯罪事證明確，予以論罪科刑，固非無見
    。惟查：
  (一)、被告收受賄賂後，簽擬八十九年十二月十六日北市工建字
      第八九三五三八七四○○號函文，並未違背職務，所為係
      犯貪污治罪條例第五條第一項第三款之職務收受賄賂罪，
      原判決認係犯犯貪污治罪條例第四條第一項第五款之對於
      違背職務之行為收受賄賂罪，尚有未合；
  (二)、修正前刑法上所謂牽連犯，係指行為者意念中祇欲犯某罪
      ，而其實施犯罪之方法，或其實施犯罪之結果，觸犯行為
      人目的行為以外之其他罪名而言，故牽連犯之數行為間，
      有無方法或結果行為與目的行為之牽連關係存在，並應參
      酌行為時客觀的事實以為決定，亦即在客觀上認其方法或
      結果行為，與犯罪之目的行為，具有不可分離之直接密切
      關係，始足成立。最高法院九十五年度台上字第四三五九
      號判決採同一見解。經查：被告前開所犯貪污治罪條例第
      五條第一項第三款之職務收受賄賂罪與刑法第二百十六條
      、第二百十三條之行使登載不實公文書罪，二罪之犯意各
      別，客觀上難認有牽連關係存在，且甲○○因之前收受高
      聯財交付之賄賂二萬元恐因拆除沈書賢之違建而遭沈書賢
      檢舉，而另行起意犯為之，是上開二罪並無牽連關係，自
      應併合處罰，原判決循起訴意旨認有方法目的之牽連關係
      ，從一重處斷，亦有未洽。
  (三)、又被告先後所為公文書登載不實之犯行，均為行使行為所
      吸收，而均不另罪，被告李用不知情上級公務人員核示之
      行使該職務上登載不實之文書，為間接正犯。原審判決漏
      未敘明，亦有未合。
  (四)、本件被告甲○○犯罪情狀與刑法第五十九條所定酌量減輕
      其刑之事由並不相符，是原審遽為適用刑法第五十九條規
      定遞為減輕其刑，亦有未洽。
  (五)、又行為後法律有變更者，依修正前刑法第二條第一項之規
      定，以適用裁判時法為原則，如行為時法有利於行為人，
      則例外適用行為時法；依修正後刑法第二條第一項規定，
      以適用行為時法為原則，惟如裁判時法有利於行為人，則
      例外的適用裁判時法。以往實務見解，認原判決未及比較
      適用新舊法時，上訴後，雖比較結果以舊法有利於行為人
      ，而原判決別無其他撤銷事由，仍應由本院以此為由撤銷
      改判。惟修正後之規定係以適用行為時法為原則，因此原
      判決雖未及比較適用，然上訴本院後，關於連續犯、褫奪
      公權之規定，經比較新舊法，行為後之法律並非較有利於
      行為人，仍應適用行為時法，則原判決適用行為時法即無
      不當，自不構成撤銷之事由，併予敘明。
四、檢察官上訴意旨略以：原審既依貪污治罪條例第十二條第一
    項規定對於被告減輕其刑，倘又依刑法第五十九條規定減輕
    其刑，顯非國家制定貪污治罪條例嚴懲貪污之本旨。何況依
    原審所述酌減理由，不僅無何客觀上足以引起一般人同情之
    情狀，且至多僅屬刑法第五十七條量刑之問題，是原判決以
    被告並無前科，素行良好為由，即適用刑法第五十九條規定
    遞為減輕其刑之論據，適用法則，難認妥適等語，查按刑法
    第五十九條規定犯罪情狀顯可憫恕者，得酌量減輕其刑，固
    為法院依法得自由裁量之事項，然非漫無限制，必須犯罪另
    有特殊之原因與環境，在客觀上足以引起一般同情，認為即
    予宣告法定最低度刑期猶嫌過重者，始有其適用，最高法院
    九十五年度台上字第三二二五號、九十五年度台上字第三０
    四二號判決均採相同見解。原審判決雖以被告並無前科，素
    行良好為由，執為適用刑法第五十九條規定遞為減輕其刑之
    論據，惟前開事由僅屬刑法第五十七條之量刑事由，且查無
    其他事證可資證明，被告甲○○另有特殊之原因與環境，在
    客觀上足以引起一般同情，認為即予宣告法定最低度刑期猶
    嫌過重之情事，原審遽為援引刑法第五十九條之規定為被告
    甲○○酌量減輕其刑，實有未洽。檢察官上訴意旨執此指摘
    原判決不當，自屬有理由。另被告甲○○上訴意旨仍執陳詞
    ，否認犯罪，辯稱：伊是九月十一日始到任，並未受賄，九
    十年二月十二日之簽呈為伊一時疏忽，事後發覺，亦立即查
    報拆除，本件建築確實未擴建，現場沒有做二層之修繕，僅
    有一層建築，均係照原規模並未增加面積云云，惟按本件違
    章建築確有搭蓋棚架及超高建築之擴大、加高等違規情事，
    業如前述，被告上訴意旨仍徒為爭執本件違章建築並未擴建
    云云，自無可採，是被告甲○○上訴指摘原判決不當，為無
    理由。
五、原判決關於甲○○部分既有前揭可議之處，自屬無可維持，
    應由本院將原判決關於甲○○部分予以撤銷改判。爰審酌被
    告甲○○於審理中否認犯行，惟其並無犯罪前科素行，收受
    賄賂數額不高且該部分未違背職務，然破壞公務員之清廉形
    象，實無足取，又因民眾舉發違建而在其職務上登載明知不
    實文書並提出行使，其危害之程度，併其犯罪動機、目的等
    一切情狀，分就被告所犯職務收受賄賂罪，量處有期徒刑三
    年六月；另就其所犯行使登載不實公文書罪，量處有期徒刑
    一年二月，並定其應執行刑為四年二月，以資懲儆。又貪污
    治罪條例第十七條僅規定：「犯本條例之罪，宣告有期徒刑
    以上之刑者，並宣告褫奪公權」，對於褫奪公權之期間，即
    從刑之刑度如何並無明文，故依本條例宣告褫奪公權者，仍
    應適用刑法第三十七條第一項或第二項，使其褫奪公權之刑
    度有所依憑，始為合法，最高法院九十五年度台上字第一Ｏ
    五四號判決採同一見解。又修正前刑法第三十七條第二項規
    定：「宣告六月以上有期徒刑，依犯罪之性質認為有褫奪公
    權之必要者，宣告一年以上十年以下褫奪公權。」刑法於九
    十四年一月七日修正通過，第三十七條第二項則規定：「宣
    告一年以上有期徒刑，依犯罪之性質認為有褫奪公權之必要
    者，宣告一年以上十年以下褫奪公權」，本件對被告宣告係
    一年以上有期徒刑，修正後之規定對被告並無較有利，依刑
    法第二條第一項前段之規定，自應適用行為時即修正前刑法
    第三十七條第二項之規定，併宣告褫奪公權三年。
六、另按犯貪污治罪條例第四條至第六條之罪者，其所得財物，
    應予追繳，並依其情節分別沒收或發還被害人；前項財物之
    全部或一部無法追繳時，應追徵其價額，或以其財產抵償之
    ，貪污治罪條例第十條第一項、第二項分別定有明文。又貪
    污治罪條例第十條第一項、第二項之規定，乃指被告犯貪污
    治罪條例第四條至第六條規定之罪，所得之財物，俱應予追
    繳，不容其獲取不法利得，而辱官箴。並將因犯貪污罪取得
    之財物，依被害人之有無而分別諭知發還被害人或沒收。其
    認應發還被害人者，尤應確認是否屬「被害人」，此為當然
    之前提條件。交付賄賂之行為，縱行賄人係對公務員之職務
    上行為為之，不成立行賄罪，但此種玷辱公務員應公正、廉
    潔執行職務之違背公序良俗行為，自不在法律保護範圍，倘
    猶認其仍屬被害人，豈非變相鼓勵？自與制定貪污治罪條例
    旨在嚴懲貪污，澄清吏治之立法本旨有違，是以對公務員職
    務上行為交付賄賂之人，不能認屬被害人，其所交付之賄賂
    應予沒收，不得發還之，最高法院著有九十二年度臺上字第
    五○五三號判決採相同見解。另犯各上開罪名者除所得財物
    為金錢而無法追繳時，應以其財產抵償之，不發生追徵價額
    問題外，至於金錢以外之財物，如有全部或一部無法追繳情
    形，自應諭知追徵其價額或以其財產抵償之，最高法院九十
    二年度臺上字第六一八八號判決亦採同一見解。是本件被告
    甲○○所得財物二萬元，既係被告高聯財及沈書賢行賄所交
    付，則尚難認沈書賢係屬被害人，被告甲○○所得二萬元賄
    賂自應依前開規定宣告追繳沒收，且所得財物全部或一部無
    法追繳時，應以其財產抵償之。另被告犯刑法第二百十六條
    、第二百十三條所得之文書，非被告所有，不另為沒收之諭
    知。
據上論斷，應依刑事訴訟法第三百六十九條第一項前段、第三百
六十四條、第二百九十九條第一項前段、第三百條，貪污治罪條
例第二條前段、第五條第一項第三款、第十條、第十二條第一項
、第十七條，刑法第二條第一項前段、第十一條前段、第二百十
六條、第二百十三條、修正前刑法第五十一條第五款、第五十六
條、第三十七條第二項，判決如主文。
本案經檢察官黃東焄到庭執行職務。
中    華    民    國    95    年    10    月    25    日
                  刑事第一庭審判長法  官  蔡  長  溪
                                  法  官  陳  春  秋
                                  法  官  林  俊  益
以上正本證明與原本無異。
如不服本判決，應於收受送達後十日內向本院提出上訴書狀，其
未敘述上訴之理由者並得於提起上訴後十日內向本院補提理由書
。
                                  書記官  廖  月  女
中    華    民    國    95    年    10    月    31    日
附錄：本案論罪科刑法條全文
刑法第216條：
行使第210條至第215條之文書者，依偽造、變造文書或登載不實
事項或使登載不實事項之規定處斷。
刑法第213條：
公務員明知為不實之事項，而登載於職務上所掌之公文書，足以
生損害於公眾或他人者，處一年以上七年以下有期徒刑。
貪污治罪條例第5條：
有下列行為之一者，處七年以上有期徒刑，得併科新台幣00000
000元以下罰金：
一  意圖得利，擅提或截留公款或違背法令收募稅捐或公債者。
二  利用職務上之機會，詐取財物者。
三  對於職務上之行為，要求、期約或收受賄賂或其他不正利益
者。
前項第 1 款及第 2 款之未遂犯罰之。
貪污治罪條例第12條：
犯第 4條至第6條之罪，情節輕微，而其所得或所圖得財物或不正
利益在新台幣50000元以下者，減輕其刑。
犯前條第 1項、第2項之罪，情節輕微，而其行求、期約或交付之
財物在新台幣50000元以下者，亦同。
貪污治罪條例第10條：
犯第 4條至第6條之罪者，其所得財物，應予追繳，並依其情節分
別沒收或發還被害人。
前項財物之全部或一部無法追繳時，應追徵其價額，或以其財產
抵償之。
為保全前二項財物之追繳、價額之追徵或財產之抵償，必要時得
酌量扣押
其財產。
貪污治罪條例第17條：
犯本條例之罪，宣告有期徒刑以上之刑者，並宣告遞奪公權。


司法院資訊處製作；財團法人民間司法改革基金會備份。
